【裁判字號】    98,訴,1349
【裁判日期】    981117
【裁判案由】    清償債務
【裁判全文】
臺灣高雄地方法院民事判決              98年度訴字第1349號
原      告  甲○○
訴訟代理人  乙○○○
被      告  丙○○
訴訟代理人  黃順天律師
上列當事人間清償債務事件，經本院於民國98年10月27日言詞辯
論終結，判決如下：
    主      文
被告應給付原告新臺幣肆拾壹萬元，及自民國九十八年四月二十
五日起至清償日止，按年息百分之五計算之利息。
原告其餘之訴駁回。
訴訟費用由被告負擔十分之三，其餘由原告負擔。
    事實及理由
一、按訴狀送達後，原告不得將原訴變更或追加他訴，但擴張或
    減縮應受判決事項之聲明者，不在此限。民事訴訟法第255
    條第1 項第3 款定有明文。原告起訴請求被告給付新台幣（
    下同）1,258,000 元，及自民國86年5 月30日起至清償日止
    ，按年息6%計算之利息（見本院卷第3 頁），嗣於本院審理
    中就利息之請求縮減為：自支付命令聲請狀繕本送達翌日98
    年4 月25日起至清償日止，按年息5%計算之利息（見本院卷
    第33頁），核其所為係減縮應受判決事項之聲明，揆諸前引
    規定，係屬有據。
二、原告主張：被告於81年5 月15日向原告借款1,258,000 元，
    並簽立借據約定借款期間自81年5 月15日起至86年5 月30日
    止，被告復於81年5 月15日簽發到期日為86年5 月30日、面
    額1,258,000 元之本票（下稱系爭本票）1 紙交付原告，以
    為清償，詎被告自借款期限屆至迄今仍分文未還，經原告於
    86年6 月11日以存證信函催告還款，均置之不理，為此爰依
    消費借貸之法律關係，提起本件訴訟等情。並聲明：被告應
    給付原告1,258,000 元，及自支付命令聲請狀繕本送達翌日
    98年4 月25日起至清償日止，按年息5%計算之利息。
三、被告則以：兩造已於81年1 月22日結算被告累欠原告之借款
    本息金額為1,141 萬元，經訴外人即被告母親丁○○於81年
    5 月16日與原告達成和解，雙方同意以1,100 萬元抵償1,14
    1 萬元債務，其餘未清償部分，原告均同意拋棄請求，被告
    對原告再無清償系爭借款之義務存在，被告並未另向原告支
    借1,258,000 元。縱認原告對被告有1,258,000 元之借款債
    權存在，上開債權亦因15年不行使而消滅，被告自得拒絕給
    付等語置辯。並聲明：原告之訴駁回。
四、兩造不爭執事項如下：
  (一)被告偕丁○○為連帶保證人，於81年1 月22日與原告簽立債
    務清償約定書（下稱系爭約定書），約定被告與丁○○應償
    還原告之債務總額為1,141 萬元，被告及丁○○應於同年1
    月29日給付1,000 萬元（其中600 萬元由丁○○支付，其餘
    400 萬元由被告支付），如按期履行，則原告同意塗銷丁○
    ○以其所有，坐落於高雄縣大寮鄉○○○段第3859地號土地
    （下稱系爭土地）就前開債務所設定之抵押權登記，如屆時
    未能履行，則由原告逕以訴訟處理。
  (二)被告於81年5 月15日簽立面額1,258,000 元之借據（下稱系
    爭借據）1 紙予原告收執。
  (三)被告於81年5 月15日簽發系爭本票予原告收執。
  (四)原告與丁○○於81年5 月16日簽立和解契約，約定就被告積
    欠原告，由丁○○擔任被告連帶保證人之全部債務，在丁○
    ○支付原告1,100 萬元後，原告同意拋棄對丁○○之一切請
    求（下稱系爭和解契約）。丁○○並於同日交付發票日為81
    年5 月15日，面額分別為1,020 萬元、80萬元之支票各1 紙
    予原告，以為清償，上開支票均已如期兌付。
五、本件爭點為：(一)系爭約定書所表彰兩造間之消費借貸關係是
    否為系爭和解契約效力所及？是否因丁○○履行系爭和解契
    約義務而消滅？(二)原告對被告之消費借貸請求權是否因15年
    不行使而消滅？被告所為時效抗辯是否可採？(三)原告依消費
    借貸之法律關係，請求被告給付如訴之聲明所示本金及法定
    遲延利息，有無理由？茲分述如下：
  (一)系爭約定書所表彰兩造間之消費借貸關係是否為系爭和解契
    約效力所及？是否因丁○○履行系爭和解契約義務而消滅？
  1.按因連帶債務人中之一人為清償而債務消滅者，他債務人亦
    同免其責任。民法第274 條第1 項定有明文。又依民法第27
    6 條第1 項規定，債權人向連帶債務人中之一人免除債務，
    而無消滅全部債務之意思表示者，除該債務人應分擔部分外
    ，他債務人仍不免其責任。次按和解之範圍，應以當事人相
    互間欲求解決之爭點為限，至於其他爭點，或尚未發生爭執
    之法律關係，雖與和解事件有關，如當事人並無欲求一併解
    決之意思，要不能因其權利人未表示保留其權利，而認該權
    利已因和解讓步，視為拋棄而消滅。有最高法院57年台上字
    第2180號判例要旨可資參照。
  2.經查：
  (1)系爭和解契約標的即系爭約定書債務1,141 萬元乙節，業據
    原告自認在卷（見本院卷第82頁），而丁○○為被告對原告
    所負1,141 萬元債務之連帶保證人，亦據系爭約定書載明（
    見本院卷第39頁），故丁○○所清償之系爭和解債務1,100
    萬元即系爭約定書所載連帶債務之一部分，揆諸前引民法第
    274 條第1 項規定，被告與丁○○因系爭約定書應連帶清償
    債務1,141 萬元中之1,100 萬元，即因丁○○之清償而消滅
    。至於不足清償之41萬元債務，被告是否仍負清償之責，則
    端視原告於免除丁○○連帶債務之同時，有無同免被告債務
    之意思而定。
  (2)原告主張：伊於81年5 月16日與丁○○簽立系爭和解契約之
    前，因被告向伊表示丁○○僅願就以其所有之土地設定抵押
    權所擔保之債務，負清償之責，而要求就逾丁○○清償範圍
    者延期清償，伊遂與被告簽立系爭借據及系爭本票（見本院
    卷第57頁）等語，核與被告自承：原告於81年5 月15日向伊
    表示僅須再支付1,258,000 元，即可免除伊依系爭約定書應
    負之債務，伊遂簽立系爭借據及本票，丁○○於81年5 月16
    日與原告簽立系爭和解契約時，伊離家在外未與丁○○聯繫
    （見本院卷第57頁）乙情，及系爭約定書中段記載，原告同
    意於被告與丁○○清償1,000 萬元後塗銷抵押權設定登記；
    暨原告與丁○○所簽立之系爭和解契約第1 條後段載明，原
    告僅同意拋棄對丁○○之請求權（見本院卷第40頁）等節相
    符，足認原告與丁○○簽立系爭和解契約時，並無同時免除
    被告債務之意思。揆諸前引規定及說明，原告既無意於系爭
    和解契約中一併解決其與被告間之債務，自不能遽謂原告依
    系爭約定書對被告權利，已全數因系爭和解契約簽立而視為
    拋棄。是以被告就系爭約定書所示債務未受連帶保證人丁○
    ○清償部分，即被告就其餘41萬元債務（1,141 萬元-1,100
    萬元=41 萬元）仍應負清償之責。被告辯稱其依系爭約定書
    對原告所負債務，已因原告就逾1,100 萬元部分，拋棄對丁
    ○○之一切請求權而消滅云云，尚難採信。
  (3)原告固主張其於81年5 月15日已就被告依系爭約定書應負擔
    之清償範圍及期限，與被告另為約定，並據被告簽立系爭借
    據及系爭本票為憑，被告應依系爭借據及系爭本票負清償之
    責云云（見本院卷第6 頁、第7 頁）。惟系爭借據及系爭本
    票所表彰之原因關係乃本於被告依系爭約定書應負擔之1,14
    1 萬元消費借貸債務而來，業據本院審認如前，堪認系爭借
    據、系爭本票及系爭約定書所表彰之原因關係均屬同一，原
    告自不因執有系爭借據及本票而對被告取得逾系爭約定書所
    載1,141 萬元之債權。至於原告另主張：兩造於81年5 月15
    日結算被告累欠之貨款1,258,000 元，並約定以上開貨款給
    付義務作為消費借貸之標的，以86年5 月30日為債務清償期
    限云云（見本院卷第55頁），核與前揭本院審認之事實不符
    ，再佐以證人即原告之妻乙○○○證稱：原告曾向伊表示系
    爭約定書所載債務金額1,141 萬元即被告積欠之貨款，但因
    丁○○只願為被告清償1,000 萬元，故其餘貨款須另向被告
    追討，被告於遭原告追討其餘貨款時，始簽立系爭借據（見
    本院卷第83頁、第84頁）等語，益徵兩造間除系爭約定書所
    表彰之消費借貸債務外，別無其他消費借貸債務存在，原告
    復無從提供出貨單、請款單、發票或對帳單等相關文件以實
    其說（見本院卷第55頁），其前開主張自難採信。
  3.綜上，被告依系爭約定書對原告應負之1,141 萬元消費借貸
    債務，除其中1,100 萬元因連帶債務人丁○○之清償而消滅
    外，就其餘41萬元不因原告免除丁○○之其餘債務而消滅。
    原告主張兩造間之消費借貸債務逾41萬元者，尚屬無據，而
    不足採。
  (二)原告對被告之消費借貸請求權是否因15年不行使而消滅？被
    告所為時效抗辯是否可採？
  1.按請求權因15年間不行使而消滅。民法第125 條前段定有明
    文。又消滅時效，自請求權可行使時起算，民法第128 條前
    段亦有明定。
  2.兩造就系爭約定書所示債務，於連帶債務人丁○○清償不足
    部分，約定被告應於系爭本票所載到期日86年5 月30日清償
    之事實，業據證人乙○○○證稱：系爭本票係與系爭借據一
    起簽立，因被告要求5 年後再還這筆錢，故要求被告簽發本
    票以供擔保，故記載本票到期日為86年5 月30日（見本院卷
    第84頁）等語，核其所述與原告自承：被告要求晚一點再清
    償丁○○未予清償之債務，伊有答應被告之請求，雙方約定
    在86年5 月30日清償（見本院卷第57頁、第55頁）乙情相符
    ，應屬可採，故原告就系爭約定書所示債務未受清償之41萬
    元，於被告未依約定還款期限86年5 月30清償時，自86年6
    月1 日起即可行使消費借貸請求權，揆諸前引規定，上開請
    求權時效期間應自86年6 月1 日起算15年，於101 年6 月1
    日時效期間屆滿。原告於98年4 月15日對被告提起本件訴訟
    （見本院卷第3 頁），尚未罹於時效，被告辯稱原告之請求
    權已因15年不行使而消滅云云，尚非可採。
  (三)原告依消費借貸之法律關係，請求被告給付如訴之聲明所示
    本金及法定遲延利息，有無理由？
  1.按審判長應向當事人發問或曉諭，令其為事實上及法律上陳
    述、聲明證據或為其他必要之聲明及陳述；其所聲明或陳述
    有不明瞭或不完足者，應令其敘明或補充之。民事訴訟法第
    199 條第2 項定有明文。原告雖就消費借貸之原因事實先主
    張以貨款給付義務作為消費借貸標的，嗣又改稱係兩造就連
    帶債務人丁○○不足清償之系爭約定書債務，另約定清償範
    圍及期限（見本院卷第55頁、第57頁）等語，惟本院考量原
    告非精通法律之人，其就原因事實之陳述雖有不一，然均本
    於消費借貸之法律關係請求被告清償借款，故爰依前引規定
    曉諭原告為補充陳述，並促雙方就前揭主張俱為辯論，斟酌
    兩造之全辯論意旨作為判決之基礎，俾利紛爭一次解決，合
    先敘明。
  2.次按稱消費借貸者，謂當事人約定，一方移轉金錢或其他代
    替物之所有權於他方，而他方以種類、品質、數量相同之物
    返還之契約；借用人應於約定期限內，返還與借用物種類、
    品質、數量相同之物；遲延之債務，以支付金錢為標的者，
    債權人得請求依法定利率計算之遲延利息。但約定利率較高
    者，仍從其約定利率；當事人得約定債務人不履行債務時，
    應支付違約金，民法第474 條第1 項、第478 條前段、第23
    3 條第1 項、第250 條第1 項分別定有明文。查被告依系爭
    約定書對原告仍有41萬元消費借貸債務未予清償之事實，業
    據本院審認如前，揆諸前開規定，原告依消費借貸之法律關
    係，請求被告給付41萬元及其法定遲延利息，係有理由；惟
    逾41萬元者，則屬無據，係無理由。
六、綜上所述，原告依消費借貸之法律關係，請求被告給付41萬
    元，及自支付命令聲請狀繕本送達翌日即98年4 月25日起至
    清償日止，按年息5%計算之利息，係有理由，應予准許。
據上論結，原告之訴為一部有理由、一部無理由，依民事訴訟法
第79條，判決如主文。
中    華    民    國    98    年    11    月    17    日
                  民事第五庭  法  官  賴文姍
正本係照原本作成。
如不服本判決，應於送達後20日內，向本院提出上訴狀並表明上
訴理由，如於本判決宣示後送達前提起上訴者，應於判決送達後
10日內補提上訴理由書（須附繕本）。
中    華    民    國    98    年    11    月    17    日
                              書記官  林秀珍


司法院資訊處製作；財團法人民間司法改革基金會備份。
